---
title: "ProyectoTD2026"
author: "Andrea Vandirek Romero"
date: "2026-04-15"
output: html_document
---

```{r setup, include=FALSE}
knitr::opts_chunk$set(echo = TRUE)


# Carga de librerías
library(tidyverse)
library(lubridate)
library(knitr)
```

------------------------------------------------------------------------

**Proyecto Tratamiento de Datos 2026 — Grupo O**

------------------------------------------------------------------------

# Introducción

El objetivo principal de este proyecto es realizar un análisis
exploratorio de los registros de actividad (*logs*) dentro del Aula Virtual
durante el curso académico 2024-2025 de la asignatura Tratamiento de los Datos.

Los datos con los logs, donde la información sensible se ha anonimizado, 
se encuentran en el fichero `logs_moodle_anon.csv.` A través de este estudio, 
transformaremos los datos brutos del archivo `logs_moodle_anon.csv` en
información relevante para identificar patrones de uso, recursos críticos y
comportamientos del alumnado en la plataforma.

## Preguntas de investigación

Se plantean las siguientes cuatro preguntas que guiarán el análisis:

1.  **Picos de actividad.** ¿Cuál es el horario de máxima actividad y
    cómo varía entre días laborables y fines de semana?

2.  **Correlación consultas–entregas.** ¿Existe una relación entre la
    frecuencia de consulta de materiales y el número de entregas
    realizadas por cada usuario?

3.  **Optimización de recursos.** ¿Qué recursos o materiales
    presentan un nivel de interacción nulo o muy bajo?

4.  **Nivel de proactividad.** ¿Qué proporción de la actividad total del
    alumnado es consulta pasiva de materiales frente a participación
    activa en entregas y cuestionarios?


# Importación y preprocesamiento de los datos

```{r}
# Carga del archivo de logs
```




