---
title: "ProyectoTD2026"
subtitle: "Análisis de registros en Moodle"
author: "Andrea Vandirek Romero, Julián Alcázar Escobedo, Jalal Imrani Mangat, Carmela Lorente, Mario Juan Moya"
date: "2026-04-15"
output:
  bookdown::html_document2:
    theme: lumen
    df_print: paged
    number_sections: true
  bookdown::pdf_document2: default
---

```{r setup, include=FALSE}
knitr::opts_chunk$set(echo = TRUE, message = FALSE, 
  warning = FALSE, fig.align = "center")

# Carga de librerías
if (!require("pacman"))
  install.packages("pacman")
pacman::p_load(
  tidyverse,
  # Incluye ggplot2 y dplyr
  lubridate,
  # Manejo de fechas
  knitr,
  # Tablas
  kableExtra,
  # Diseño de tablas
  ipaddress   # Manejo de IPs
)
```

------------------------------------------------------------------------

**Proyecto Tratamiento de Datos 2026 — Grupo O**

------------------------------------------------------------------------

# Introducción

El objetivo principal de este proyecto es realizar un análisis
exploratorio de los registros de actividad (*logs*) dentro del Aula
Virtual durante el curso académico 2024-2025 de la asignatura
Tratamiento de los Datos.

Los datos con los logs, donde la información sensible se ha anonimizado,
se encuentran en el fichero `logs_moodle_anon.csv.` A través de este
estudio, transformaremos los datos brutos del archivo
`logs_moodle_anon.csv` en información relevante para identificar
patrones de uso, recursos críticos y comportamientos del alumnado en la
plataforma.

## Preguntas de investigación

Se plantean las siguientes cuatro preguntas que guiarán el análisis:

1.  **Picos de actividad.** ¿Cuál es el horario de máxima actividad y
    cómo varía entre días laborables y fines de semana?

2.  **Correlación consultas–entregas.** ¿Existe una relación entre la
    frecuencia de consulta de materiales y el número de entregas
    realizadas por cada usuario?

3.  **Optimización de recursos.** ¿Qué recursos o materiales presentan
    un nivel de interacción nulo o muy bajo?

4.  **Nivel de proactividad.** ¿Qué proporción de la actividad total del
    alumnado es consulta pasiva de materiales frente a participación
    activa en entregas y cuestionarios?

5.  **Recursos de alto impacto.** ¿Qué materiales generan el mayor
    volumen de interacción y qué indica esto sobre el interés o la
    dificultad de los contenidos?

6.  **Patrones de conectividad.** ¿En qué medida predomina el acceso
    desde la red interna de la universidad frente a conexiones externas
    durante el horario de clase?

# ¿Qué esperamos de este tratamiento/estudio de los datos?

Con este tratamiento esperamos transformar los logs en métricas o
patrones que permitan trocear la actividad por franjas horarias y tipos
de día (laboral o festivo) para identificar los picos de uso, que nos
serviria para poder elegir un horario donde la mayoria estuviesen
disponibles para alguna actividad, por ejemplo.

Además, queriamos medir la proactividad y correlacionar el consumo de
recursos con el rendimiento para que los profes puedan valorar que
archivos subir para que sean utiles y eficaces y cuales solo llenan mas
visualmente la pagina.

Finalmente, queriamos hacer la limpieza de registros nulos y la
detección de outliers para que el análisis de recursos menos utilizados
no esté sesgado por los errores de registro,y que cada click que
estudiemos represente una interacción real del alumnado con el
AulaVirtual.

# Importación y preprocesamiento de los datos

```{r}
# Carga inicial del archivo de logs
logs <- read_csv("data/logs_moodle_anon.csv", show_col_types = FALSE)

# Vista preliminar del dataset para analizar las variables y datos
glimpse(logs)
```

Podemos observar que muchos registros aparecen con valores NA en la
columna "Usuario afectado". Esto no representa un error en los datos, ya
que muchas de las operaciones no involucran a un segundo usuario. Vemos
que por ahora todas las variables están en formato 'chr', por lo que
será necesario transformarlas al tipo de dato correspondiente. Se
identifica que en la columna 'Descripcion' se combinan los datos de la
columna 'Componente' y los id del curso y estudiante. Asimismo, dado que
la temporalidad es crítica para el análisis, procederemos a filtrar los
registros con valores nulos en la fecha, ya que carecen de valor
informativo para este estudio. Tambien haremos una prueba si todas la
IPs están en formato estándar IPv4 o IPv6, como se especifica en el
codebook proporcionado. A primera vista no se detectan valores atípicos
evidentes.

```{r}
# Filtrado de cualquier fila sin fecha y cambio de formato
logs <- logs %>% filter(!is.na(Hora)) %>% mutate(
  # formato de fecha "d/m/y, H:M:S" (año con 2 dígitos)
  Hora =  parse_date_time(Hora, orders = "d/m/y, H:M:S"),
  # para el analisis en las siguientes preguntas nos conviene separar estos datos en fecha, hora y dia de la semana
  Fecha = as_date(Hora),
  Horas = round_date(Hora, unit = "hour"),
  Horas = hour(Horas),
  DiaSemana = wday(Hora, week_start = 1),
  # numeros en vez de nombre para que no influya el sistema operativo
  # formateo
  Componente = factor(Componente),
  # control de IPs
  IP_Correcta = ip_address(`Dirección IP`),
  IP_Correcta = is_ip_address(IP_Correcta)
)

#control que todas las IPs son correctas
cat("Todas las IPs son correctas: ", all(logs$IP_Correcta))
```

A continuación, analizaremos la extensión del periodo temporal que
abarcan los registros obtenidos.

```{r}
resumen_temporal <- logs %>%
  summarise(inicio = min(Fecha), fin = max(Fecha))

print(resumen_temporal)
```

Vemos que la actividad comienza en julio de 2024, antes del inicio del
curso académico, y se extiende hasta marzo de 2026. Este rango cubre
casi dos años de registros. Aunque las preguntas planteadas son ambiguas
y podrían aplicarse sin acotar este rango, tiene más sentido analizar un
curso académico completo, idealmente el del año pasado, para así
identificar qué aspectos es necesario mejorar de cara al futuro.

```{r}
curso_2025 <- logs %>%
  filter(Fecha >= as.Date("2024-09-01") &
           Fecha <= as.Date("2025-08-31"))
```

La Tabla \@ref(tab:tabla-logs) presenta una muestra de los 5 primeros
registros del curso 2024-2025, proporcionando una referencia visual de
la estructura de los datos objeto de estudio.

```{r tabla-logs}
kable(head(logs, 5), caption = "Muestra de los primeros 5 registros de actividad.")
```

------------------------------------------------------------------------

## Pregunta 1: Picos de actividad. ¿Cuál es el horario de máxima actividad y cómo varía entre días laborables y fines de semana? {-}

Para responder a esta pregunta, clasificamos cada registro del curso
académico 2024-2025 según la hora del día (franja horaria de 0 a 23) y
el tipo de día (laborable de lunes a viernes, o fin de semana sábado y
domingo). A continuación, contamos el número de eventos por franja
horaria y tipo de día para identificar los picos de actividad.

```{r p1-datos, message=FALSE, warning=FALSE}
# Clasificación de los registros por hora y tipo de día
actividad_horaria <- curso_2025 %>%
  mutate(TipoDia = if_else(DiaSemana <= 5, "Laborable", "Fin de semana")) %>%
  group_by(Horas, TipoDia) %>%
  summarise(Eventos = n(), .groups = "drop")

# Hora pico global
hora_pico_global <- actividad_horaria %>%
  group_by(Horas) %>%
  summarise(Total = sum(Eventos), .groups = "drop") %>%
  slice_max(Total, n = 1)

# Hora pico por tipo de día
hora_pico_tipo <- actividad_horaria %>%
  group_by(TipoDia) %>%
  slice_max(Eventos, n = 1) %>%
  ungroup()

cat("Hora de mayor actividad global:", hora_pico_global$Horas, "h con",
    hora_pico_global$Total, "eventos\n")
cat("Hora pico en días laborables:",
    hora_pico_tipo$Horas[hora_pico_tipo$TipoDia == "Laborable"], "h\n")
cat("Hora pico en fines de semana:",
    hora_pico_tipo$Horas[hora_pico_tipo$TipoDia == "Fin de semana"], "h\n")
```

En la Tabla \@ref(tab:tabla-actividad-horaria) se muestra el número de
eventos registrados por franja horaria y tipo de día para las horas con
mayor actividad (de 7:00 a 23:00).

```{r tabla-actividad-horaria}
actividad_horaria %>%
  filter(Horas >= 7) %>%
  pivot_wider(names_from = TipoDia,
              values_from = Eventos,
              values_fill = 0) %>%
  rename(Hora = Horas) %>%
  arrange(Hora) %>%
  kable(caption = "Eventos por franja horaria y tipo de día (horas >= 7:00)") %>%
  kable_styling(
    bootstrap_options = c("striped", "hover", "condensed"),
    full_width = FALSE
  )
```

La Figura \@ref(fig:fig-actividad-horaria) representa la distribución de
eventos a lo largo del día distinguiendo entre días laborables y fines
de semana.

```{r fig-actividad-horaria, fig.cap="Distribución de la actividad horaria en días laborables y fines de semana durante el curso 2024-2025."}
ggplot(actividad_horaria,
       aes(
         x = Horas,
         y = Eventos,
         color = TipoDia,
         group = TipoDia
       )) +
  geom_line(linewidth = 1.1) +
  geom_point(size = 2.2) +
  scale_x_continuous(breaks = 0:23) +
  scale_color_manual(values = c("Laborable" = "blue", "Fin de semana" = "red"),
                     name = "Tipo de día") +
  labs(
    title = "Actividad horaria en el Aula Virtual",
    subtitle = "Curso académico 2024-2025",
    x = "Hora del día",
    y = "Número de eventos"
  ) +
  theme_minimal(base_size = 12) +
  theme(legend.position = "top")
```

Para profundizar en el análisis, estudiamos cómo se distribuye la
actividad total a lo largo de los siete días de la semana.

```{r p1-diasemana-datos, message=FALSE, warning=FALSE}
etiquetas_dia <- c("Lunes",
                   "Martes",
                   "Miércoles",
                   "Jueves",
                   "Viernes",
                   "Sábado",
                   "Domingo")

actividad_diasemana <- curso_2025 %>%
  mutate(
    NombreDia = factor(etiquetas_dia[DiaSemana], levels = etiquetas_dia),
    TipoDia   = if_else(DiaSemana <= 5, "Laborable", "Fin de semana")
  ) %>%
  group_by(NombreDia, TipoDia) %>%
  summarise(Eventos = n(), .groups = "drop")

# Día con más actividad
dia_pico <- actividad_diasemana %>% slice_max(Eventos, n = 1)
cat("Día de mayor actividad:", as.character(dia_pico$NombreDia),
    "con", dia_pico$Eventos, "eventos\n")
```

La Tabla \@ref(tab:tabla-diasemana) recoge el total de eventos
registrados en cada día de la semana.

```{r tabla-diasemana}
actividad_diasemana %>%
  mutate(Porcentaje = paste0(round(Eventos / sum(Eventos) * 100, 1), " %")) %>%
  rename(`Día` = NombreDia,
         `Tipo` = TipoDia,
         `Nº eventos` = Eventos) %>%
  kable(caption = "Total de eventos por día de la semana (curso 2024-2025)") %>%
  kable_styling(
    bootstrap_options = c("striped", "hover", "condensed"),
    full_width = FALSE
  ) %>%
  row_spec(which(actividad_diasemana$TipoDia == "Fin de semana"),
           background = "#FFF0EE")
```

La Figura \@ref(fig:fig-diasemana-barras) muestra el volumen de eventos
por día de la semana mediante un gráfico de barras.

```{r fig-diasemana-barras, fig.cap="Volumen total de eventos por día de la semana durante el curso 2024-2025. Los días de fin de semana aparecen en rojo."}
ggplot(actividad_diasemana,
       aes(x = NombreDia, y = Eventos, fill = TipoDia)) +
  geom_col(width = 0.7) +
  geom_text(aes(label = scales::comma(Eventos)),
            vjust = -0.4,
            size = 3.2) +
  scale_fill_manual(values = c("Laborable" = "blue", "Fin de semana" = "red"),
                    name = "Tipo de día") +
  scale_y_continuous(labels = scales::comma, expand = expansion(mult = c(0, 0.1))) +
  labs(
    title    = "Actividad en el Aula Virtual por día de la semana",
    subtitle = "Curso académico 2024-2025",
    x = NULL,
    y = "Número de eventos"
  ) +
  theme_minimal(base_size = 12) +
  theme(legend.position = "top")
```

**Interpretación.** El análisis revela patrones de uso bien
diferenciados tanto por tipo de día como por día concreto de la semana:

-   **Días laborables:** concentran el **89,9 %** de la actividad total
    del curso (97.685 eventos frente a 10.976 en fin de semana). El pico
    horario global se sitúa a las **12:00 h** (13.187 eventos en total),
    con la mayor concentración entre las **9:00 y las 14:00 h**, franja
    que coincide con el horario lectivo habitual. Se observa además un
    repunte a las **23:00 h** (4.145 eventos), lo que indica que una
    parte del alumnado accede a la plataforma al final del día. Dentro
    de los laborables, la actividad no es uniforme: el **miércoles** es
    el día de mayor uso con **25.251 eventos** (23,2 % del total
    semanal), seguido del **viernes** (22.159, 20,4 %) y el **martes**
    (18.085, 16,6 %). **Lunes y jueves** registran una actividad
    moderada (15.736 y 16.454 eventos respectivamente) siendo los días
    más tranquilos de la semana laboral.

-   **Fines de semana:** la actividad cae de forma notable. El
    **sábado** es el día más inactivo de toda la semana con solo **4.707
    eventos** (4,3 %), incluso por debajo del domingo (6.269, 5,8 %). A
    diferencia de los laborables, el pico horario se desplaza a las
    **13:00 h** (1.149 eventos) y la actividad se mantiene relativamente
    constante entre las 11:00 y las 23:00 h, sin el pronunciado pico de
    mediodía propio de los días de clase. Esto refleja un uso más
    autónomo y flexible de la plataforma cuando no hay clases
    presenciales.

**Conclusión.**

En conclusión, la actividad en el Aula Virtual está fuertemente
condicionada por el calendario académico: los miércoles y viernes en la
franja de 9:00 a 14:00 h concentran los mayores picos de uso, mientras
que los fines de semana, especialmente el sábado, presentan una
actividad mínima distribuida de forma más uniforme a lo largo del día.
Lo más probable es que en el curso 24-25 los alumnos tuviesen las dos
clases semanales de la asignatura los miercoles a las **9:00 h** y los
viernes a las **11:30 h**.

------------------------------------------------------------------------

## Pregunta 2: ¿Existe una relación entre las consultas de material y el número de entregas? {-}

Para encontrar la respuesta a esta pregunta, debemos calcular para cada
usuario el número de eventos vinculados a la visualización o descarga de
recursos (`Total_Consultas`) y el número de entregas realizadas
(`Total_Entregas`). Finalmente, representamos la correlación entre ambas
variables para determinar su grado de dependencia. Para saber cuales son
los eventos de consultas o de entregas hay que hacer un análisis
exploratorio de los eventos registrados en los logs, identificando todos
los tipos de eventos únicos presentes en el conjunto de datos. Una vez
clasificados, se aplicará una función de agregación para calcular la
suma de ambos tipos de eventos por cada identificador de usuario único.
El análisis se centra exclusivamente en el alumnado de la asignatura. En
consecuencia, se excluyen los registros correspondientes al profesorado.
Estos perfiles se identificaron mediante la detección de eventos de
acceso restringidos para los estudiantes.

```{r consultas-vs-entregas-tabla, message=FALSE, warning=FALSE}
#visualizamos todos los diferentes tipos de eventos
#unique(logs$`Nombre evento`)
consultas <- c('visto|vista|visualizado|visualizada|visitado|visitado|descargado|descargada')
entregas <- c('enviado|subida|subido|enviadas|enviada')
eventos_profesor <- "calificar|Informe de registro|matriculado"

profesores <- curso_2025 %>% filter(str_detect(`Nombre evento`, 
                                              pattern = regex(eventos_profesor, ignore_case = TRUE))) %>%
  distinct(`Nombre completo del usuario`) %>%
  pull(`Nombre completo del usuario`)

logs_estudiante <- curso_2025 %>% filter(!(`Nombre completo del usuario` %in% profesores))

relacion_consultas_entregas <- logs_estudiante %>% 
  group_by(`Nombre completo del usuario`) %>%
  summarize(
    Total_Entregas = sum(str_detect(`Nombre evento`, pattern = regex(entregas, ignore_case = TRUE))), 
    Total_Consultas = sum(str_detect(`Nombre evento`, pattern = regex(consultas, ignore_case = TRUE))),
    .groups = 'drop')

max_entregas <- max(relacion_consultas_entregas$Total_Entregas)
max_consultas <- max(relacion_consultas_entregas$Total_Consultas)
media_entregas <- mean(relacion_consultas_entregas$Total_Entregas)
media_consultas <- mean(relacion_consultas_entregas$Total_Consultas)

cat("El máximo de entregas realizado por un estudiante es:", max_entregas, "\n")
cat("El máximo de consultas realizado por un estudiante es:", max_consultas, "\n")
cat("El promedio de entregas por alumno es:", round(media_entregas, 2), "\n")
cat("El promedio de consultas por alumno es:", round(media_consultas, 2), "\n")
```

Los resultados revelan una brecha de actividad significativa: mientras que el máximo de consultas registrado por un único usuario asciende a **2295** eventos, la media del grupo se sitúa en *825.4*, lo que indica una distribución de esfuerzo muy variada entre el alumnado. El promedio de *825.4* consultas por alumno frente a las casi **50** entregas de media sugiere que, por cada tarea completada, los estudiantes interactúan aproximadamente **16** veces con los recursos del aula. Esto indica que el material no solo se descarga, sino que se consulta de manera recurrente durante el proceso de aprendizaje. Con un promedio de casi *50* entregas por alumno, observamos un grupo muy comprometido y cohesionado. La cercanía entre la media y el máximo registrado confirma que el cumplimiento de las tareas no es algo aislado de unos pocos, sino la norma general entre los estudiantes.

En la Tabla \@ref(tab:tabla-de-relacion-entre-consultas-entregas-correlacion-consultas-entregas) se muestran los 10 primeros usuarios con más entregas realizadas en el curso 2024-2025.

```{r tabla-de-relacion-entre-consultas-entregas-correlacion-consultas-entregas}
relacion_consultas_entregas %>%
  arrange(desc(Total_Entregas)) %>%
  head(10) %>%
  kable(caption = "Top 10 usuarios con mayor número de entregas") %>%
  kable_styling(bootstrap_options = c("hover", "responsive"), full_width = FALSE)
```

La Figura \@ref(fig:grafico-correlacion-consultas-entregas) representa
el análisis de correlación de Pearson entre las consultas de recursos y
las entregas realizadas. El gráfico incluye una línea de ajuste lineal
que permite visualizar la dependencia estadística existente en la
muestra analizada.


```{r grafico-correlacion-consultas-entregas, fig.cap= "Relación entre consultas y entregas."}
correlacion_valor <- cor(relacion_consultas_entregas$Total_Consultas, 
                         relacion_consultas_entregas$Total_Entregas, 
                         method = "pearson")
cat("La correlación entre las consultas y entregas es de :", correlacion_valor)

#ggpairs(head(relacion_consultas_entregas, 10), title = "Matriz de Correlación") + theme_bw()

ggplot(relacion_consultas_entregas, aes(y = Total_Entregas, x = Total_Consultas)) + 
  geom_point(color = "red") +
  geom_smooth(method = "lm", color = "darkred", fill = "lightgray") +
  labs(
    title = "Relación entre Consultas y Entregas",
    subtitle = paste("Coeficiente de correlación de Pearson:", round(correlacion_valor, 3)),
    x = "Total de Consultas",
    y = "Total de Entregas",
    caption = "Nota: Registros solo del alumnado"
  )
```

Inicialmente se consideró el uso de la función ggpairs() para
representar la matriz de correlación entre ambas variables. Sin embargo,
dada la elevada densidad de los registros y la disparidad en los rangos
de los datos del archivo original, dicha visualización resultaba confusa
y dificultaba la interpretación de los resultados. Por eso, se optó por
un diagrama de dispersión con anotaciones, usando el coeficiente de
correlación de Pearson para evaluar la relación lineal entre el número
de consultas y de entregas. Los resultados revelan una correlación
positiva significativa entre ambas variables. Cuanto más material
consultan los alumnos, más tareas entregan generalmente.

**Interpretación.** El análisis de la relación entre la actividad de
consulta y el cumplimiento de entregas permite extraer las siguientes
observaciones clave:

-   **Intensidad de la relación**: El coeficiente de correlación de
    Pearson calculado es de **0.746**, lo que indica una correlación
    positiva fuerte. Esto confirma que ambas variables tienden a crecer
    de forma conjunta. A medida que aumenta la interacción con los
    materiales didácticos incrementa también el número de tareas
    enviadas. Esto sugiere que los estudiantes con mayor nivel de
    actividad y revisión constante de materiales se preparan de manera
    más exhaustiva para las evaluaciones, lo que sugiere que una
    interacción constante con el material didáctico se traduce en un
    mayor compromiso y efectividad en la resolución de las tareas
    entregables.

-   **Comportamiento de los usuarios activos**: Según se observa en la
    Tabla \@ref(tab:tabla-de-relacion-entre-consultas-entregas-correlacion-consultas-entregas),los 10
    primeros alumnos con más entregas registra también volúmenes de
    consulta significativamente altos. No obstante, el diagrama de
    dispersión (Figura \@ref(fig:grafico-correlacion-consultas-entregas))
    revela una alta densidad de puntos en la zona baja-izquierda,
    indicando que un grupo considerable de alumnos mantiene un nivel de
    actividad mínimo en ambos parámetros.

-   **Tendencia lineal**: La línea de ajuste (rojo oscuro) en la Figura
    \@ref(fig:grafico-correlacion-consultas-entregas) muestra una
    pendiente ascendente clara. La dispersión de los puntos respecto a
    esta línea sugiere que, si bien la consulta de materiales es un
    predictor del éxito en las entregas, existen perfiles atípicos
    (outliers) que logran realizar las entregas con un número reducido
    de consultas previas o viceversa.

**Conclusión.**


En resumen, existe una dependencia estadística directa entre la consulta de recursos y la realización de entregas en el Aula Virtual. Este patrón sugiere que el éxito en la progresión del curso está estrechamente vinculado al compromiso previo con el material de estudio. Los datos demuestran que los estudiantes más activos en la plataforma no solo se limitan a subir las tareas, sino que consumen de manera mucho más elevada los recursos disponibles, lo que subraya la importancia de mantener un repositorio de materiales accesible y bien estructurado para fomentar la participación estudiantil. 

No obstante, no podemos olvidar que la correlación no implica causalidad. Esta distinción se evidencia en la presencia de un grupo de estudiantes que, pese a registrar un bajo número de consultas, completaron un volumen elevado de entregas. Este hallazgo plantea una nueva pregunta: determinar si existe una diferencia significativa en el las calificaciones entre estos perfiles y aquellos que interactúan con el material de forma más frecuente.


------------------------------------------------------------------------

## Pregunta 3: Optimización de recursos. ¿Qué recursos o materiales presentan un nivel de interacción nulo o muy bajo?

```{r recursos-menos-vistos}

# Primero agrupo por Componente y Nombre evento para ver, ¿qué se ignora?

recursos_infrautilizados <- curso_2025 %>%
  group_by(Componente) %>%
  summarise(
    Total_Interacciones = n(),
    Usuarios_Unicos = n_distinct(`Nombre completo del usuario`)
  ) %>% arrange(Total_Interacciones)

# Identifico recursos con cero clicks o visitas
# necesitamos nombre del recurso, en columna Contexto del evento

recursos_especificos <- curso_2025 %>%
  filter(Componente %in% c("Archivo", "Carpeta", "URL", "Página")) %>%
  group_by(`Contexto del evento`) %>%
  summarise(
    Clicks = n(),
    Estudiantes_Distintos = n_distinct(`Nombre completo del usuario`)
  ) %>%
  arrange(Clicks)

# Defino un umbral de Baja interaccion

umbral_bajo = 5
recursos_criticos <- recursos_especificos %>% 
  filter(Clicks < umbral_bajo)

# Elegimos visualizar un rango de los 10 recursos menos utilizados

ggplot(head(recursos_especificos, 10), aes(x = reorder(`Contexto del evento`, Clicks), y = Clicks)) +
  geom_col(fill = "hotpink") +
  coord_flip() +
  scale_x_discrete(labels = scales::label_wrap(width = 30)) + #modifico las etiwuetas de la Y porque una de ellas es muy larga y empeora la visión general
  labs(
    title = "Top 10 Recursos con menos interaccion",
    subtitle = "Recursos que podrían eliminarse o reubicarse mejor",
    x = "Nombre del Recurso",
    y = "Núm. de clicks"
  ) + theme_minimal()
  
  

```

**Interpretación.**

      Al analizar la cuestión sobre los recursos menos interactuados (lo restringimos a un total de 10 recursos, donde los recursos con menor interacción se encuentran en un umbral de menos de clicks o accesos), vemos que hay una gran disparidad entre los de alto impacto ( de incluso miles de clicks por encima). 

        Por un lado aparecen recursos borrados que indican que ya no están disponibles y por tanto, los accesos se limitan a los hechos con anterioridad. No tiene tanto que ver con el acceso del propio alumno por decisión, sino del sistema y la limpieza llevada a cabo por los responsables de la asignatura o del Aula Virtual.

      También tenemos recursos que son meramente informativos, como el protocolo de la universidad, en los que generalmente los alumnos solo necesitan entrar inicialmente o puntualmente. De la misma manera ocurre con los recursos de evaluación, como puede ser el Kahoot "cangrejo" o la práctica E que aparecen en la gráfica, donde es coherente que solo se acceda la vez que va a ser evaluado dicho alumno.

      Por último, cabe destacar la diferencia de uso de los boletines, ya que aparecen como intrautilizados el 2, 4 y 5. Esto puede significar que se ha trabajado de manera más dinamica en clase y no ha hecho falta acceder tanto al recurso, o que el interés en los ejercicios prácticos decae si no tienen quehacer una entrega.

**Conclusión.**

      En conclusión, existe una cantidad considerable de recursos en el Aula Virtual que ocupan espacio y pueden generar ruido vistual sin que vayan a ser usados realmente por la mayoría del alumnado. También vemos que las evaluaciones entregables hacen que el uso de los boletines varíe en comparación a si no las hay. 
      Para optimizar el espacio, quizás podría plantearse al equipo docente responsable hacer una evaluación sobre el material disponible en la web y tratar de integrar los documentos más informativos donde están los documentos más frecuentados, o en los avisos. De esta manera, se mejoraría la limpieza de la asignatura en la web y la eficiencia de los materiales colgados para enfocarlos específicamente en los que realmente generan interés y mejoran el rendimiento de nuestro alumnado.

------------------------------------------------------------------------

## Pregunta 5: **Recursos de alto impacto** {-}

#### ¿Qué materiales generan el mayor volumen de interacción y qué indica esto sobre el interés o la dificultad de los contenidos? {-}

Para responder a esta pregunta, analizamos el número total de eventos
asociados a cada recursoEl objetivo es identificar qué materiales
concentran más interacciones por parte del alumnado y determinar si esto
puede interpretarse como un indicador de interés, seguimiento continuo o
dificultad académica.

En primer lugar, agrupamos los registros por el contexto del evento y
contabilizamos el número de accesos o acciones realizadas sobre cada
recurso. Posteriormente, eliminamos el contexto general del curso para
centrarnos únicamente en materiales concretos como cuestionarios, tareas
o controles de asistencia.

```{r}
# Conteo de interacciones por recurso
recursos_interacciones <- logs %>%
  filter(!str_detect(`Contexto del evento`, regex("Curso:", ignore_case = TRUE))) %>%
  count(`Contexto del evento`, sort = TRUE) %>%
  rename(Recurso = `Contexto del evento`,
         Interacciones = n)

# Seleccionamos los 10 recursos con mayor actividad
recursos_top10 <- recursos_interacciones %>%
  slice_max(order_by = Interacciones, n = 10)

recursos_top10

```

La Tabla \@ref(tab:tabla-recursos-impacto) muestra los diez recursos con
mayor volumen de interacción durante el curso.

```{r tabla-recursos-impacto}
recursos_top10 %>%
  mutate(Porcentaje = round(Interacciones / sum(recursos_interacciones$Interacciones) * 100, 2)) %>%
  rename(`Recurso o actividad` = Recurso,
         `Número de interacciones` = Interacciones,
         `Porcentaje sobre el total` = Porcentaje) %>%
  kable(caption = "Recursos con mayor volumen de interacción en el Aula Virtual") %>%
  kable_styling(
    bootstrap_options = c("striped", "hover", "condensed"),
    full_width = FALSE
  )
```

La Figura \@ref(fig:fig-recursos-impacto) representa visualmente los
materiales más utilizados por el alumnado.

```{r fig-recursos-impacto}
ggplot(recursos_top10,
       aes(x = reorder(Recurso, Interacciones),
           y = Interacciones)) +
  geom_col() +
  coord_flip() +
  geom_text(aes(label = scales::comma(Interacciones)),
            hjust = -0.1,
            size = 3) +
  scale_y_continuous(labels = scales::comma,
                     expand = expansion(mult = c(0, 0.1))) +
  labs(
    title = "Recursos con mayor volumen de interacción",
    subtitle = "Curso académico 2024-2025",
    x = NULL,
    y = "Número de interacciones"
  ) +
  theme_minimal(base_size = 12)
```

El análisis muestra que las actividades evaluables concentran la mayor
parte de la interacción del alumnado. El recurso más utilizado es el
**Cuestionario Global de la Asignatura**, con aproximadamente **4.652
interacciones**, seguido del **Control de Asistencia Online** con
**3.637 eventos**. Ambos recursos destacan claramente sobre el resto, lo
que indica que las actividades relacionadas con evaluación y seguimiento
obligatorio generan una participación intensiva.

También presentan una elevada actividad distintos cuestionarios
temáticos como **Cuestionario Tema 5** (2.083 interacciones),
**Cuestionario Tema 1** (1.663) y **Cuestionario Tema 2** (1.515). Esto
sugiere que los cuestionarios no solo fueron utilizados como método de
evaluación, sino también como herramienta de repaso y autoaprendizaje.

En cuanto a las tareas prácticas, destacan especialmente:

-   **Examen Laboratorio TD 1ª Convocatoria 2025** (2.052 interacciones)

-   **Práctica 1: Importación - Tarea** (1.979)

-   **Práctica 4. Entrega de ejercicios** (1.938)

-   **Práctica 2. Visualización** (1.585)

-   **Práctica 3: Entrega de ejercicios** (1.578)

Además, las tareas asociadas a plataformas externas como **Datacamp**
también muestran una actividad considerable, lo que refleja una
participación activa en actividades complementarias de aprendizaje
autónomo.

**Conclusión.**

En conclusión, los recursos de mayor impacto dentro del Aula Virtual son
aquellos vinculados a evaluación, cuestionarios y prácticas entregables.
La alta interacción observada en estos materiales sugiere que el
alumnado concentra su actividad principalmente en recursos evaluables o
percibidos como importantes para el seguimiento de la asignatura.

Asimismo, la repetición de accesos en determinadas prácticas y
cuestionarios podría indicar que algunos contenidos requirieron un
esfuerzo adicional de comprensión o revisión. Esto puede resultar útil
para el profesorado a la hora de identificar temas especialmente
complejos o recursos que generan mayor implicación del alumnado.

------------------------------------------------------------------------

## Pregunta 6: Patrones de conectividad {-}

El análisis de la procedencia de las conexiones es fundamental para
entender el comportamiento del alumnado y la utilidad de las
infraestructuras universitarias. En esta sección, nos proponemos
investigar en qué medida predomina el acceso desde la red interna de la
universidad (LAN/WiFi eduroam) frente a conexiones externas (hogares o
redes móviles) durante el horario lectivo.

Para ello, utilizaremos la librería **ipaddress** con el fin de
clasificar cada registro de los logs.

```{r tabla-contador-ip}
contador_ips <- curso_2025 %>%
  filter(hour(Hora) >= 9 & hour(Hora) <= 12) %>%
  count(`Dirección IP`, sort = TRUE) %>% head(10)
kable(contador_ips, caption = "Top 10 de direcciones IP más frecuentes en horario lectivo")
```

Viendo la tabla \@ref(tab:tabla-contador-ip) cuales son las direcciones
IP más repetidas durante horario lectivo podemos sacar varias
conclusiones. La dirección IP con mas registros
**2001:720:1014:88:0:0:a:6b7** lo que sugiere que sea la que corresponde
a la infraestructura WiFi eduroam del campus. En segundo lugar hay una
IP que corresponde a una compañía telefónica (Posiblemente se trate de
una IP de un alumno muy aplicado o una casa donde varias personas se
conectan desde la misma red). Y la última direccion IP con más
diferencia de uso a todas las demás **147.156.86.41**, se trata de la IP
que utilizan los ordenadores de la universidad.

Este gráfico \@ref(fig:fig-conexiones-lectivas) muestra claramente que
son muy pocas las conexiones internas fuera de horario lectivo. De la
misma manera las conexiones internas en el horario lectivo son un poco
mas del 70%.

```{r fig-conexiones-lectivas, fig.cap = "Conexiones: Internas vs Externas"}
red_uv_v4 <- ip_network("147.156.0.0/16")
red_uv_v6 <- ip_network("2001:720:1014::/48")

logs_e6 <- curso_2025 %>% 
  filter(IP_Correcta == TRUE,!is.na(`Dirección IP`), !is.na(Horas), !is.na(DiaSemana)) %>%
  mutate(
    IP = ip_address(`Dirección IP`),
    Es_interna = is_within(IP, red_uv_v4) | is_within(IP, red_uv_v6),
    Tipo_conexion = if_else(Es_interna, "Interna (Campus)", "Externa (Casa/Móvil)"),
    Horario = if_else(DiaSemana <= 5 & Horas >= 9 & Horas < 15, 
                      "Lectivo", "Fuera de horario")
  ) %>%
  filter(!is.na(Tipo_conexion))

#kable(logs_e6)

resumen_e6 <- logs_e6 %>%
  group_by(Horario, Tipo_conexion) %>%
  summarise(Total = n(), .groups = 'drop') %>%
  mutate(Porcentaje = round(Total / sum(Total) * 100, 2))

kable(resumen_e6)

ggplot(logs_e6, aes(x = Horario, fill = Tipo_conexion)) +
  geom_bar(position = "fill") +
  scale_y_continuous(labels = scales::percent) +
  scale_fill_manual(values = c("Interna (Campus)" = "#2E86C1", "Externa (Casa/Móvil)" = "#E67E22")) +
  labs(
    title = "Predominio de Conexión: Universidad vs. Exterior",
    subtitle = "Comparativa basada en rangos IPv4/IPv6 de la UV durante horario lectivo",
    x = "Franja Horaria",
    y = "Proporción de Accesos",
    fill = "Origen de Conexión"
  ) +
  theme_minimal()
```

Para tener una vista más clara de cuando son los patrones de mas
conectividad, la Figura \@ref(fig:fig-histograma-origen-dia) nos da
mucha información.

La gran parte del volumen de las conexiones se concentra entre las 10:00
y las 14:00 de la mañana. De las cuales, la mayoría son conexiones con
origen del campus. Y es por las tardes cuando hay un pequeño volumen
constante de conexiones externas al campus.

Domingos y sabados hay muy pocas conexiones y todas son externas.

```{r fig-histograma-origen-dia, fig.cap = "Histogramas de conexiones por día de la semana."}
logs_e6 <- logs_e6 %>%
  mutate(NombreDia = wday(Hora, label = TRUE, abbr = FALSE, week_start = 1))

ggplot(logs_e6, aes(x = factor(Horas), fill = Tipo_conexion)) +
  geom_bar(position = "stack") +
  facet_wrap(~NombreDia, ncol = 2) +
  scale_x_discrete(breaks = as.character(seq(0, 23, by = 4))) +
  scale_fill_manual(values = c("Interna (Campus)" = "#2E86C1", "Externa (Casa/Móvil)" = "#E67E22")) +
  labs(
    title = "Volumen de Actividad Semanal por Origen",
    x = "Hora",
    y = "Interacciones Totales",
    fill = "Origen"
  ) +
  theme_light() +
  theme(legend.position = "top", strip.background = element_rect(fill = "#5D6D7E"))
```
