---
title: "ProyectoTD2026"
author: "Andrea Vandirek Romero, Julián Alcázar Escobedo,Jalal Imrani Mangat, Carmela Lorente, Mario Juan Moya"
date: "2026-04-15"
output: html_document
---

```{r setup, include=FALSE}
knitr::opts_chunk$set(echo = TRUE)

# Carga de librerías
library(tidyverse)
library(lubridate)
library(knitr)
```

------------------------------------------------------------------------

**Proyecto Tratamiento de Datos 2026 — Grupo O**

------------------------------------------------------------------------

# Introducción

El objetivo principal de este proyecto es realizar un análisis
exploratorio de los registros de actividad (*logs*) dentro del Aula Virtual
durante el curso académico 2024-2025 de la asignatura Tratamiento de los Datos.

Los datos con los logs, donde la información sensible se ha anonimizado, 
se encuentran en el fichero `logs_moodle_anon.csv.` A través de este estudio, 
transformaremos los datos brutos del archivo `logs_moodle_anon.csv` en
información relevante para identificar patrones de uso, recursos críticos y
comportamientos del alumnado en la plataforma.

## Preguntas de investigación

Se plantean las siguientes cuatro preguntas que guiarán el análisis:

1.  **Picos de actividad.** ¿Cuál es el horario de máxima actividad y
    cómo varía entre días laborables y fines de semana?

2.  **Correlación consultas–entregas.** ¿Existe una relación entre la
    frecuencia de consulta de materiales y el número de entregas
    realizadas por cada usuario?

3.  **Optimización de recursos.** ¿Qué recursos o materiales
    presentan un nivel de interacción nulo o muy bajo?

4.  **Nivel de proactividad.** ¿Qué proporción de la actividad total del
    alumnado es consulta pasiva de materiales frente a participación
    activa en entregas y cuestionarios?

# ¿Qué esperamos de este tratamiento/estudio de losdatos?

Con este tratamiento esperamos transformar los logs en métricas o patrones que permitan trocear la actividad por franjas horarias y tipos de día (laboral o festivo) para identificar los picos de uso, que nos serviria para poder elegir un horario donde la mayoria estuviesen disponibles para alguna actividad, por ejemplo. 

Además, queriamos medir la proactividad y correlacionar el consumo de recursos con el rendimiento para que los profes puedan valorarr que archivos subir para que sean utiles y eficacesy cuales solo llenan mas visualmente la pagina.

Finalmente, queriamos hacer la limpieza de registros nulos y la detección de outliers para que el análisis de recursos menos utilizados no esté sesgado por los errores de registro,y que cada click que estudiemos represente una interacción real del alumnado con el AulaVirtual.


# Importación y preprocesamiento de los datos

```{r}
# Carga del archivo de logs

logs <- read_csv("data/logs_moodle_anon.csv")
```




