---
title: "ProyectoTD2026"
author: "Andrea Vandirek Romero, Julián Alcázar Escobedo,Jalal Imrani Mangat, Carmela Lorente, Mario Juan Moya"
date: "2026-04-15"
output: html_document
---

```{r setup, include=FALSE}
knitr::opts_chunk$set(echo = TRUE)

# Carga de librerías
library(tidyverse) #pipe
library(lubridate) #fechas
library(knitr) #tablas
library(kableExtra) #disenyo de tablas
library(ggplot2) #figuras
library(ipaddress) #IPs
library(dplyr)
```

------------------------------------------------------------------------

**Proyecto Tratamiento de Datos 2026 — Grupo O**

------------------------------------------------------------------------

# Introducción

El objetivo principal de este proyecto es realizar un análisis
exploratorio de los registros de actividad (*logs*) dentro del Aula Virtual
durante el curso académico 2024-2025 de la asignatura Tratamiento de los Datos.

Los datos con los logs, donde la información sensible se ha anonimizado, 
se encuentran en el fichero `logs_moodle_anon.csv.` A través de este estudio, 
transformaremos los datos brutos del archivo `logs_moodle_anon.csv` en
información relevante para identificar patrones de uso, recursos críticos y
comportamientos del alumnado en la plataforma.

## Preguntas de investigación

Se plantean las siguientes cuatro preguntas que guiarán el análisis:

1.  **Picos de actividad.** ¿Cuál es el horario de máxima actividad y cómo
    varía entre días laborables y fines de semana?

2.  **Correlación consultas–entregas.** ¿Existe una relación entre la
    frecuencia de consulta de materiales y el número de entregas realizadas
    por cada usuario?

3.  **Optimización de recursos.** ¿Qué recursos o materiales presentan un
    nivel de interacción nulo o muy bajo?

4.  **Nivel de proactividad.** ¿Qué proporción de la actividad total del
    alumnado es consulta pasiva de materiales frente a participación activa
    en entregas y cuestionarios?
    
5.  **Recursos de alto impacto.** ¿Qué materiales generan el mayor volumen 
    de interacción y qué indica esto sobre el interés o la dificultad de 
    los contenidos?

6.  **Patrones de conectividad.** ¿En qué medida predomina el acceso desde 
    la red interna de la universidad frente a conexiones externas durante 
    el horario de clase?

# ¿Qué esperamos de este tratamiento/estudio de los datos?

Con este tratamiento esperamos transformar los logs en métricas o patrones que permitan trocear la actividad por franjas horarias y tipos de día (laboral o festivo) para identificar los picos de uso, que nos serviria para poder elegir un horario donde la mayoria estuviesen disponibles para alguna actividad, por ejemplo. 

Además, queriamos medir la proactividad y correlacionar el consumo de recursos con el rendimiento para que los profes puedan valorar que archivos subir para que sean utiles y eficaces y cuales solo llenan mas visualmente la pagina.

Finalmente, queriamos hacer la limpieza de registros nulos y la detección de outliers para que el análisis de recursos menos utilizados no esté sesgado por los errores de registro,y que cada click que estudiemos represente una interacción real del alumnado con el AulaVirtual.


# Importación y preprocesamiento de los datos

```{r}
# Carga inicial del archivo de logs
logs <- read_csv("data/logs_moodle_anon.csv", show_col_types = FALSE)

# Vista preliminar del dataset para analizar las variables y datos
glimpse(logs)
```

Podemos observar que muchos registros aparecen con valores NA en la columna "Usuario afectado". Esto no representa un error en los datos, ya que muchas de las operaciones no involucran a un segundo usuario. 
Vemos que por ahora todas las variables están en formato 'chr', por lo que será necesario transformarlas al tipo de dato correspondiente. Se identifica que en la columna 'Descripcion' se combinan los datos de la columna 'Componente' y los id del curso y estudiante. Asimismo, dado que la temporalidad es crítica para el análisis, procederemos a filtrar los registros con valores nulos en la fecha, ya que carecen de valor informativo para este estudio. Tambien haremos una prueba si todas la IPs están en formato estándar IPv4 o IPv6, como se especifica en el codebook proporcionado.
A primera vista no se detectan valores atípicos evidentes.


```{r}
# Filtrado de cualquier fila sin fecha y cambio de formato
logs <- logs %>% filter(!is.na(Hora)) %>% mutate( 
  # formato de fecha "d/m/y, H:M:S" (año con 2 dígitos)
  Hora =  parse_date_time(Hora, orders = "d/m/y, H:M:S"),
  # para el analisis en las siguientes preguntas nos conviene separar estos datos en fecha, hora y dia de la semana
  Fecha = as_date(Hora),
  Horas = round_date(Hora, unit = "hour"),
  Horas = hour(Horas),
  DiaSemana = wday(Hora, week_start = 1), # numeros en vez de nombre para que no influya el sistema operativo
  # formateo
  Componente = factor(Componente),
  # control de IPs
  IP_Correcta = ip_address(`Dirección IP`),
  IP_Correcta = is_ip_address(IP_Correcta)
) 


#control que todas las IPs son correctas
cat("Todas las IPs son correctas: ", all(logs$IP_Correcta))
```

A continuación, analizaremos la extensión del periodo temporal que abarcan los registros obtenidos. 

```{r}

resumen_temporal <- logs %>%
  summarise(
    inicio = min(Fecha),
    fin = max(Fecha)
  )

print(resumen_temporal)
```
Vemos que la actividad comienza en julio de 2024, antes del inicio del curso académico, y se extiende hasta marzo de 2026. Este rango cubre casi dos años de registros. Aunque las preguntas planteadas son ambiguas y podrían aplicarse sin acotar este rango, tiene más sentido analizar un curso académico completo, idealmente el del año pasado, para así identificar qué aspectos es necesario mejorar de cara al futuro.
```{r}
curso_2025 <- logs %>%
  filter(Fecha >= as.Date("2024-09-01") & Fecha <= as.Date("2025-08-31"))
```



```{r tabla-logs}
kable(head(logs, 10), caption = "Muestra de los primeros 10 registros de actividad.")
```



------------------------------------------------------------------------

## Pregunta 2: ¿Existe una relación entre las consultas de material y el número de entregas?

Para encontrar la respuesta a esta pregunta, debemos calcular para cada usuario el número de eventos vinculados a la
visualización o descarga de recursos (`Total_Consultas`) y el número de entregas realizadas (`Total_Entregas`).
Finalmente, representamos la correlación entre ambas variables para determinar su grado de dependencia.
Para saber cuales son los eventos de consultas o de entregas hay que hacer un análisis exploratorio de los eventos registrados en los logs, identificando todos los tipos de eventos únicos presentes en el conjunto de datos.
Una vez clasificados, se aplicará una función de agregación para calcular la suma de ambos tipos de eventos por cada identificador de usuario único.
El análisis se centra exclusivamente en el alumnado de la asignatura. En consecuencia, se excluyen los registros correspondientes al profesorado. Estos perfiles se identificaron mediante la detección de eventos de acceso restringidos para los estudiantes.

```{r consultas-vs-entregas-tabla}
#visualizamos todos los diferentes tipos de eventos
#unique(logs$`Nombre evento`)
consultas <- c('visto|vista|visualizado|visualizada|visitado|visitado|descargado|descargada')
entregas <- c('enviado|subida|subido|enviadas|enviada')
eventos_profesor <- "calificar|Informe de registro|matriculado"

profesores <- logs %>% filter(str_detect(`Nombre evento`, 
                                              pattern = regex(eventos_profesor, ignore_case = TRUE))) %>%
  distinct(`Nombre completo del usuario`) %>%
  pull(`Nombre completo del usuario`)

logs_estudiante <- logs %>% filter(!(`Nombre completo del usuario` %in% profesores))

relacion_consultas_entregas <- logs_estudiante %>% 
  group_by(`Nombre completo del usuario`) %>%
  summarize(
    Total_Entregas = sum(str_detect(`Nombre evento`, pattern = regex(entregas, ignore_case = TRUE))), 
    Total_Consultas = sum(str_detect(`Nombre evento`, pattern = regex(consultas, ignore_case = TRUE))),
    .groups = 'drop')

```



```{r tabla de relacion entre consultas_entregas}
relacion_consultas_entregas %>%
  arrange(desc(Total_Entregas)) %>%
  kable(caption = "Usuarios con mayor número de entregas") %>%
  kable_styling(bootstrap_options = c("hover", "responsive"), full_width = FALSE)
```


```{r grafico_correlacion_consultas_entregas}
correlacion_valor <- cor(relacion_consultas_entregas$Total_Consultas, 
                         relacion_consultas_entregas$Total_Entregas, 
                         method = "pearson")
cat("La correlación entre las consultas y entregas es de :", correlacion_valor)

#ggpairs(head(relacion_consultas_entregas, 10), title = "Matriz de Correlación") + theme_bw()

ggplot(relacion_consultas_entregas, aes(x = Total_Entregas, y = Total_Consultas)) + 
  geom_point(color = "red") +
  geom_smooth(method = "lm", color = "darkred", fill = "lightgray") +
  labs(
    title = "Relación entre Consultas y Entregas",
    subtitle = paste("Coeficiente de correlación de Pearson:", round(correlacion_valor, 3)),
    x = "Total de Consultas",
    y = "Total de Entregas",
    caption = "Nota: Registros solo del alumnado"
  )
```
Inicialmente se consideró el uso de la función ggpairs() para representar la matriz de correlación entre ambas variables. No obstante, dada la elevada densidad de los registros y la disparidad en los rangos de los datos del archivo original, dicha visualización resultaba confusa y dificultaba la interpretación de los resultados. Por eso, se optó por un diagrama de dispersión con anotaciones, usando el coeficiente de correlación de Pearson para evaluar la relación lineal entre el número de consultas y de entregas.
Los resultados revelan una correlación positiva significativa entre ambas variables. Cuanto más material consultan los alumnos, más tareas entregan generalmente.



## Pregunta 3: Optimización de recursos. ¿Qué recursos o materiales presentan un nivel de interacción nulo o muy bajo? (C)

```{r recursos-menos-vistos}
# Agrupamos por Componente y Nombre evento para ver, ¿qué se ignora?

recursos_infrautilizados <- curso_2025 %>%
  group_by(Componente) %>%
  summarise(
    Total_Interacciones = n(),
    Usuarios_Unicos = n_distinct(`Nombre completo del usuario`)
  ) %>% arrange(Total_Interacciones)

# Identificar recursos con cero clicks o visitas
# necesitamos nombre del recurso, en columna Contexto del evento

recursos_especificos <- curso_2025 %>%
  filter(Componente %in% c("Archivo", "Carpeta", "URL", "Página")) %>%
  group_by(`Contexto del evento`) %>%
  summarise(
    Clicks = n(),
    Estudiantes_Distintos = n_distinct(`Nombre completo del usuario`)
  ) %>%
  arrange(Clicks)

# Definir un umbral de Baja interacción

umbral_bajo = 5
recursos_criticos <- recursos_especificos %>% 
  filter(Clicks < umbral_bajo)

# Visualización de los 10 recursos menos utilizados

ggplot(head(recursos_especificos, 10), aes(x = reorder(`Contexto del evento`, Clicks), y = Clicks)) +
  geom_col(fill = "hotpink") +
  coord_flip() +
  labs(
    title = "Top 10 Recursos con menos interaccion",
    subtitle = "Recursos que podrían eliminarse o reubicarse mejor",
    x = "Nombre del Recurso",
    y = "Núm. de clicks"
  ) + theme_minimal()

```



