---
title: "ProyectoTD2026"
author: "Andrea Vandirek Romero, Julián Alcázar Escobedo,Jalal Imrani Mangat, Carmela Lorente, Mario Juan Moya"
date: "2026-04-15"
output: html_document
---

```{r setup, include=FALSE}
knitr::opts_chunk$set(echo = TRUE)

# Carga de librerías
library(tidyverse) #pipe
library(lubridate) #fechas
library(knitr) #tablas
library(ggplot2) #figuras
library(ipaddress) #IPs
```

------------------------------------------------------------------------

**Proyecto Tratamiento de Datos 2026 — Grupo O**

------------------------------------------------------------------------

# Introducción

El objetivo principal de este proyecto es realizar un análisis
exploratorio de los registros de actividad (*logs*) dentro del Aula Virtual
durante el curso académico 2024-2025 de la asignatura Tratamiento de los Datos.

Los datos con los logs, donde la información sensible se ha anonimizado, 
se encuentran en el fichero `logs_moodle_anon.csv.` A través de este estudio, 
transformaremos los datos brutos del archivo `logs_moodle_anon.csv` en
información relevante para identificar patrones de uso, recursos críticos y
comportamientos del alumnado en la plataforma.

## Preguntas de investigación

Se plantean las siguientes cuatro preguntas que guiarán el análisis:

1.  **Picos de actividad.** ¿Cuál es el horario de máxima actividad y cómo
    varía entre días laborables y fines de semana?

2.  **Correlación consultas–entregas.** ¿Existe una relación entre la
    frecuencia de consulta de materiales y el número de entregas realizadas
    por cada usuario?

3.  **Optimización de recursos.** ¿Qué recursos o materiales presentan un
    nivel de interacción nulo o muy bajo?

4.  **Nivel de proactividad.** ¿Qué proporción de la actividad total del
    alumnado es consulta pasiva de materiales frente a participación activa
    en entregas y cuestionarios?
    
5.  **Recursos de alto impacto.** ¿Qué materiales generan el mayor volumen 
    de interacción y qué indica esto sobre el interés o la dificultad de 
    los contenidos?

6.  **Patrones de conectividad.** ¿En qué medida predomina el acceso desde 
    la red interna de la universidad frente a conexiones externas durante 
    el horario de clase?

# ¿Qué esperamos de este tratamiento/estudio de los datos?

Con este tratamiento esperamos transformar los logs en métricas o patrones que permitan trocear la actividad por franjas horarias y tipos de día (laboral o festivo) para identificar los picos de uso, que nos serviria para poder elegir un horario donde la mayoria estuviesen disponibles para alguna actividad, por ejemplo. 

Además, queriamos medir la proactividad y correlacionar el consumo de recursos con el rendimiento para que los profes puedan valorar que archivos subir para que sean utiles y eficaces y cuales solo llenan mas visualmente la pagina.

Finalmente, queriamos hacer la limpieza de registros nulos y la detección de outliers para que el análisis de recursos menos utilizados no esté sesgado por los errores de registro,y que cada click que estudiemos represente una interacción real del alumnado con el AulaVirtual.


# Importación y preprocesamiento de los datos

```{r}
# Carga inicial del archivo de logs
logs <- read_csv("data/logs_moodle_anon.csv", show_col_types = FALSE)

# Vista preliminar del dataset para analizar las variables y datos
glimpse(logs)
```

Podemos observar que muchos registros aparecen con valores NA en la columna "Usuario afectado". Esto no representa un error en los datos, ya que muchas de las operaciones no involucran a un segundo usuario. 
Vemos que por ahora todas las variables están en formato 'chr', por lo que será necesario transformarlas al tipo de dato correspondiente. Se identifica que en la columna 'Descripcion' se combinan los datos de la columna 'Componente' y los id del curso y estudiante. Asimismo, dado que la temporalidad es crítica para el análisis, procederemos a filtrar los registros con valores nulos en la fecha, ya que carecen de valor informativo para este estudio. Tambien haremos una prueba si todas la IPs están en formato estándar IPv4 o IPv6, como se especifica en el codebook proporcionado.
A primera vista no se detectan valores atípicos evidentes.


```{r}
# Filtrado de cualquier fila sin fecha y cambio de formato
logs <- logs %>% filter(!is.na(Hora)) %>% mutate( 
  # formato de fecha "d/m/y, H:M:S" (año con 2 dígitos)
  Hora =  parse_date_time(Hora, orders = "d/m/y, H:M:S"),
  # para el analisis en las siguientes preguntas nos conviene separar estos datos en fecha, hora y dia de la semana
  Fecha = as_date(Hora),
  Horas = round_date(Hora, unit = "hour"),
  Horas = hour(Horas),
  DiaSemana = wday(Hora, week_start = 1), # numeros en vez de nombre para que no influya el sistema operativo
  # formateo
  Componente = factor(Componente),
  # control de IPs
  IP_Correcta = ip_address(`Dirección IP`),
  IP_Correcta = is_ip_address(IP_Correcta)
) 
#control que todas las IPs son correctas
all(logs$IP_Correcta)
```


```{r tabla-logs}
kable(head(logs, 10), caption = "Muestra de los primeros 10 registros de actividad.")
```


```{r grafico-logs}
frecuencias <- table(logs$Componente)
barplot(frecuencias,
        col = "violet",
        las = 2,
        main = "Actividad por Componente en AV",
        ylab = "Número de registros")

```

